【裁判字號】    97,台上,6206
【裁判日期】    971204
【裁判案由】    過失致人於死
【裁判全文】
最高法院刑事判決            九十七年度台上字第六二０六號
上  訴  人  台灣高等法院檢察署檢察官
被      告  甲○○
上列上訴人因被告過失致人於死案件，不服台灣高等法院中華民
國九十五年三月二十八日第二審更審判決（九十四年度交上更(一)
字第四號，起訴案號：台灣桃園地方法院檢察署九十年度偵字第
一三一０號），提起上訴，本院判決如下：
    主  文
原判決撤銷，發回台灣高等法院。
    理  由
本件原判決以公訴意旨稱：被告甲○○係東連通運股份有限公司
之司機，為從事駕駛業務之人，於民國八十九年十二月二十二日
下午，駕駛ＭＶ－九七三號營業曳引車，沿桃園縣蘆竹鄉○○街
○段，由大竹往八德方向行駛，於同日十六時十分許，途經龍安
街二段八二六號前，其原應注意在劃有分向限制線之路段，不得
駛入來車之車道內，依當時狀況，無不能注意之情形，竟疏未注
意，駛入來車道，適黃志宏駕駛ＨＳ－八五三九號自用小客車行
經該處，致甲○○駕駛之曳引車撞擊黃志宏之小客車，造成黃志
宏受有頭、胸部挫傷，經送醫後不治死亡，因認被告涉有刑法第
二百七十六條第二項之業務過失致人於死罪嫌云云。經審理結果
，認不能證明被告犯罪，因而維持第一審諭知被告無罪之判決，
駁回檢察官在第二審之上訴，固非無見。
惟查：審理事實之法院，本乎發現實質的真實本旨，對於案內一
切與罪名之成否、論罪科刑有關之證據，除認為不必要者外，均
應詳為調查，然後基於調查所得之心證以為判斷事實之基礎，故
證據雖已調查，若尚有其他必要部分並未調查，即與證據未經調
查無異，如遽行判決，仍難謂無刑事訴訟法第三百七十九條第十
款所稱應於審判期日調查之證據，未予調查之違法。一、原判決
採中央警察大學就車禍肇事責任所為鑑定結果，認被害人黃志宏
駕駛之自用小客車（即乙車）右前輪留有二十一公尺煞車痕，煞
車痕終點距中央分向線僅有０．七三六公尺，其左前車角已跨越
道路中心分向限制線，侵入對向車道至少約三十公分，撞及被告
在自己車道內行駛之曳引車車頭左後輪（即甲車），因認被告於
本件車禍無過失。惟中央警察大學之鑑定報告「推論該煞車痕係
乙車右前輪所造成」，並未說明其推論之依據，倘非右前輪造成
，所謂碰撞時乙車已跨越道路中心分向限制線侵入對向車道至少
約三十公分之前提即難成立，原審未予究明，即認乙車侵入來車
道肇事，已有可議。二、中央警察大學鑑定報告記載：被告雖謂
以油漆將停車位置作記號後，再將車輛移置路邊停放，但未言明
究係甲車何部位之定位記號，故事故現場比例圖之甲車肇事終止
位置以警繪之數據進行重建（見外放之鑑定報告第七頁）。然證
人即駕駛救護車消防員柯敏雄證稱：當時二部車夾在一起，我有
請被告移動車子，否則沒有辦法將死者拖出車外，但我有請他在
地上做記號，我們也有將被害人的車移動，被告劃的位置在撞到
的地方，親眼看他劃左邊那一排輪子（見第一審卷第四十三至四
十六頁）。被告坦承救護車先到，要求其將車往前移動，俾將被
害人拖出車外送醫，在移動車輛前，其有在地上噴銀色漆，劃在
甲車左前輪胎的地方（見第一審卷第十六頁、第四十五頁）。證
人即警員張宏圖證稱其到場時救護車已離去，伊依被告自行劃的
油漆與伊所看到之停放位置劃現場圖，被告有講（指在地上標示
），但伊沒有注意看等語（見第一審卷第五十四至五十六頁）。
且依卷內證據資料顯示，甲車為半聯結車，其車頭之曳引車車號
ＭＶ－九七三，後面接連之半拖車車號不詳，曳引車連同半拖車
，左側共有七個輪胎，其中曳引車左前方一個，左後方併排二個
，半拖車左後方併排四個，二車碰撞位置在曳引車左後方輪胎處
（見卷內各照片）。以上事證倘若無訛，可見警員到場製作現場
圖及拍照時，二車均已移動位置，被害人也已被救護車送醫。至
甲車移動前之位置為何，被告陳稱其有在地上劃線（即噴銀色漆
），係「劃在甲車左前輪胎的地方」，柯敏雄證稱「劃的位置在
撞到的地方，親眼看他劃左邊那一排輪子」，然現場照片祇見地
上有一銀白色線（見相卷第十二頁），並無「左邊那一排輪子之
七道線」位置，柯敏雄所言與被告陳述已不相同。且地上唯一之
銀白色線（見相卷第十二頁編號九之照片，即中央警察大學鑑定
書所指之相片十），究係曳引車「前方輪胎」位置，或「左後方
輪胎」即碰撞處位置，被告與柯敏雄所言亦非一致，故該銀白色
線係甲車何部位之定位記號，即屬不明。從而二車碰撞時，甲車
之曳引車前、後輪位置如何，尚非明確。且依前述，警察張宏圖
到場時，二車俱已移位，張宏圖依「被告自行劃的油漆」與其所
看到之停放位置劃現場圖（見相卷第五、六頁），即無從顯示二
車碰撞後之位置為何，從而中央警察大學就事故現場比例圖之甲
車肇事終止位置以警繪之數據進行重建所得之推論，是否允洽，
亦非毫無研酌之餘地。究竟中央警察大學將地上之銀白色線視為
甲車何部位之定位記號據以重建數據而鑑定？攸關被告罪責之有
無，原審未予調查審明，遽為被告有利之認定，有應於審判期日
調查之證據，未予調查之違法。三、汽車會車時，相互之間隔不
得少於半公尺，道路交通安全規則第一百條第五款定有明文。本
件肇事處為雙向二車道，各車道寬約三．五公尺，曳引車一般寬
約二．五公尺，被告駕駛曳引車後附拖車，其車道所餘路面寬度
不多。依中央警察大學鑑定書第九頁之載示：「(三)、甲、乙兩車
碰撞地點與碰撞型態推定：……2.乙車碰撞前之行駛軌跡已如前
項推定，據相片甲車之曳引車左後輪胎外側痕跡顯示，該痕跡與
乙車左前車角碰撞所造成，而甲車處此部位外並無其他碰撞痕跡
，故推論乙車係在其煞車痕終止處，左前車角與甲車之曳引車左
後輪胎外側發生「側撞」型態碰撞，甲、乙兩車之初始碰撞地點
與型態如圖二所示，此時甲、乙兩車車身夾角約五度」（見鑑定
書第九頁圖二）。依上開圖二所示，甲車似緊臨中心分向限制線
行駛，能否謂被告無違背上開會車保持安全距離，或應採取閃避
煞車之防範措施情事而無過失？亦非無疑。原審就此未詳查究明
，遽行判決，難謂無判決理由不備及調查職責未盡之違法。檢察
官上訴意旨執此指摘原判決不當，非無理由，應認原判決仍有撤
銷發回更審之原因。
據上論結，應依刑事訴訟法第三百九十七條、第四百零一條，判
決如主文。
中    華    民    國  九十七  年   十二   月    四    日
                      最高法院刑事第十二庭
                          審判長法官  石  木  欽
                                法官  陳  世  淙
                                法官  洪  佳  濱
                                法官  呂  丹  玉
                                法官  邱  同  印
      本件正本證明與原本無異
                                      書  記  官
中    華    民    國  九十七  年   十二   月    八    日
                                                      Ｅ


司法院資訊處製作；財團法人民間司法改革基金會備份。
